【裁判字號】    97,台上,2524
【裁判日期】    970612
【裁判案由】    違反著作權法
【裁判全文】
最高法院刑事判決            九十七年度台上字第二五二四號
上  訴  人  甲○○
自訴代理人  成介之律師
被      告  統一元氣資產管理股份有限公司（原名文魁資訊股
            份有限公司）
代  表  人  陳仁欽
被      告  乙  ○
            丙○○
            丁○○
上 列四 人
共      同
選任辯護人  羅明通律師
上列上訴人因自訴被告等違反著作權法案件，不服台灣高等法院
中華民國九十六年十二月二十六日第二審判決（九十六年度上訴
字第四三四五號，自訴案號：台灣台北地方法院九十五年度自字
第二一號），提起上訴，本院判決如下：
    主  文
原判決關於乙○、丙○○、丁○○部分撤銷，發回台灣高等法院
。
其他上訴駁回。
    理  由
一、撤銷發回部分（即被告乙○、丙○○、丁○○部分）
本件原判決以上訴人甲○○自訴意旨略稱：被告乙○係設於台北
市○○○路○段五十號B3之統一元氣資產管理股份有限公司（原
名稱文魁資訊股份有限公司，下稱統一元氣公司）所僱用之主編
人員，明知如原判決附圖所示之四個人頭圖，係上訴人享有著作
財產權之美術著作（下稱系爭著作），未得上訴人之同意或授權
，不得任意擅自重製。民國九十二年八月二十二日，乙○經統一
元氣公司之授權，與上訴人就其所著之「美髮－乙丙檢適用」一
書之出版事宜簽立「編著書版稅合約書」，上訴人乃於完成書籍
撰寫後，將書稿含系爭著作交付乙○，以完成後續書籍出版之相
關事宜。而乙○在此段期間亦負責被告丁○○所著「女子美髮丙
級檢定教戰大全」一書（下稱系爭書籍）在統一元氣公司出版之
相關事宜。詎乙○竟基於意圖銷售而擅自以重製之方法侵害他人
之著作財產權之犯意，未經上訴人之同意或授權，於九十四年六
月間，將系爭著作掃瞄重製後，連同系爭書籍之書稿交付予不知
情之統一元氣公司美術編輯林欣慧，指示林欣慧重製系爭著作，
再以電腦繪製丁○○所畫系爭書籍書稿中人頭圖上之線條之方式
，在系爭書籍接續重製系爭著作，完成編輯後，再交付不知情之
印刷人員，印製系爭書籍約一千本。另一方面，郭季柔接任上訴
人所著之「美髮－乙丙檢適用」一書在統一元氣公司之編輯出版
事宜，郭季柔因該書籍之屬性及預期銷售狀況等原因，與上訴人
協商後，雙方合意終止前揭出版合約。嗣上訴人於九十四年八月
十八日，在台北市○○○路之三民書局購得丁○○所著之系爭書
籍，始查悉上情云云。因認乙○、丙○○（原統一元氣公司負責
人）、丁○○（下稱被告等三人）均涉犯著作權法第九十一條第
二項罪嫌云云。惟經審理結果，認上訴人非屬被害人，依法不能
提起本件自訴，因而撤銷第一審關於論處被告乙○罪刑，及諭知
丙○○、丁○○無罪部分之判決，改判諭知自訴不受理。固非無
見。
惟查：（一）判決雖載理由，但不能憑以斷定其所為論述之根據
者，仍屬理由不備。原判決說明以：系爭人頭圖著作，係取自日
本荻原宗學校之「SOH CUT 」一書，上訴人於第一審證稱：「萩
原宗出版『SOH CUT 』一書我有看過，這是學校的講義，我是萩
原宗那邊的講師，我有讓學校使用這些圖，我考上萩原宗學校的
講師，這應該算是一個資格。前述講義上面的人頭圖是我畫的，
因我在昭和五十八年那年考上講師，學校認為我畫的圖不錯，就
拜託我畫這些圖，當初有說要在學校講義教材裡面，學校沒有付
費給我，我畫圖的當時，已經從這學校畢業很久，畢業一年多考
上講師，我當初沒有跟萩原宗約定著作權的歸屬。」等語，自訴
人既自稱：「SOH CUT 」一書上之人頭圖為其所著作，交與荻原
宗學校使用；又陳明：其當時係該校之講師（但未提出證明，其
所提出所謂講師證書，僅係講師修業成績優異而結業而已）。則
依日本著作權法第十五條規定：「在法人及其他僱用人（下稱法
人等）之企畫下從事於該法人等之業務之職務上作成之著作權（
程式著作物除外），其法人等以自己之著作名義公開發表，於其
製作時之契約、服務規定或其他無特別約定者，以該法人等為著
作權人。」是以在法人等企畫下從事該法人等業務之職務上作成
之著作權，除有其他特別約定，否則依法應以該法人為著作人及
著作財產權人，而荻原宗學校於昭和六十年（即西元一九八五年
，民國七十四年）十一月一日初版之「SOH CUT 」乙書末頁及其
他頁，均未標明著作人及著作權人。上訴人既已陳述其未與荻原
宗學校約定著作權歸屬之特別約定，是以依前開日本著作權法第
十五條第一項規定，荻原宗學校即為真正著作權人，自訴人已非
著作權人云云（原判決理由五之(一)），資為其判決之論據。惟依
其說明，似認上訴人係日本荻原宗學校之講師，其將系爭著作交
予該校使用於講義上，其即非著作權人。然由其所稱：「上訴人
自稱上開「SOH CUT」一書上之人頭圖為其所著作，交與荻原宗
學校使用，又自稱其當時係該校之講師（但未提出證明，其所提
出所謂講師證書，僅係講師修業成績優異而結業而已）」等語，
似又認上訴人未必為該校之講師；另依其所援引上訴人證陳：「
講義上面的人頭圖是我畫的，因我在昭和五十八年那年考上講師
，學校認為我畫的圖不錯，就拜託我畫這些圖，當初有說要在學
校講義教材裡面，學校沒有付費給我」等語，如果不虛，能否認
上訴人係在該校企畫下從事於該校業務之職務上作成之著作權？
亦非無疑，原審未遑究明，逕認上訴人交付系爭著作予日本荻原
宗學校使用於講義上，其即非著作權人。其所為論斷難謂與卷內
訴訟資料相符。（二）原判決另說明以：統一元氣公司與上訴人
於九十二年七月二十九日所簽立之「編著書版稅合約書」第二條
第(一)項明定：「甲方（即上訴人）願配合乙方（即統一元氣公司
）的規劃編著『美髮I、II』，並約定甲方擁有著作人格權，乙
方擁有著作財產權…。」上訴人於九十二年八月二十二日簽訂之
「美髮－乙丙檢適用」、「編著書版稅合約書」亦有相同規定，
該著作權應解為於上訴人依契約交付系爭著作人頭圖時即已歸統
一元氣公司擁有，上訴人僅保有著作人格權而已。又據郭季柔於
第一審稱：「…我有幾次跟上訴人協調之下，討論後決定不出版
。」等語，並未提及簽約雙方有終止或解除契約，亦無何證據證
明該契約業經終止或解除，是上開契約仍然有效，自訴人對系爭
著作亦無著作權可言（原判決理由五之(二)），為其論據。然郭季
柔於統一元氣公司之職責如何？其何以得與上訴人協調討論後決
定不出版？此決定是否為上訴人與統一元氣公司解除或終止契約
之行為？即存有疑義，而待究明，原審未予釐清，遽行判決，亦
嫌速斷。上訴意旨執以指摘，尚非全無理由，應認原判決關於被
告等三人部分有撤銷發回之原因。
二、駁回部分（即被告統一元氣公司部分）
按刑事訴訟法第三百七十六條所列各罪之案件。經第二審判決者
，不得上訴於第三審法院，法有明文。本件上訴人自訴被告統一
元氣公司部分，係認該公司犯有著作權法第一百零一條第一項之
罪。然查該條項係專科罰金之罪，核屬刑事訴訟法第三百七十六
條第一款之案件。依上開說明，既經第二審判決，即不得上訴於
第三審法院，上訴人一併提起上訴，其此部分之上訴為不合法，
應予駁回。
據上論結，應依刑事訴訟法第三百九十七條、第四百零一條、三
百九十五條前段，判決如主文。
中    華    民    國  九十七  年    六    月   十二   日
                      最高法院刑事第三庭
                          審判長法官  林  增  福
                                法官  張  清  埤
                                法官  陳  世  雄
                                法官  蔡  國  在
                                法官  林  俊  益
      本件正本證明與原本無異
                                      書  記  官
中    華    民    國  九十七  年    六    月   十七   日
                                                     Ｒ


司法院資訊處製作；財團法人民間司法改革基金會備份。
